ACORDAO-COMPLETO-2397140

ACÓRDÃO 6168/2020 ATA 17/2020 - SEGUNDA CÂMARA

VISTOS, relatados e discutidos estes autos referentes à Tomada de Contas Especial instaurada pelo então Ministério da Cultura, em desfavor da empresa Antônio Carlos Gouveia Junior - EPP, e de Antônio Carlos Gouveia Junior e Maria Cecilia Crevatin Gouveia - sócios administradores, em virtude da não comprovação da boa e regular gestão dos recursos captados mediante incentivo fiscal da "Lei Rouanet", tendo em vista a omissão no dever de prestar contas dos recursos destinados ao Pronac 10-11400 - "Coleção Artistas Coloniais Brasileiros";
ACORDAM os Ministros do Tribunal de Contas da União, reunidos em Sessão da 2ª Câmara, ante as razões expostas pelo relator, em:
9.1. considerar revéis, para todos os efeitos, a empresa Antônio Carlos Gouveia Junior - EPP, Antônio Carlos Gouveia Junior e Maria Cecilia Crevatin Gouveia, dando-se seguimento ao processo, com fundamento no art. 12, § 3º, da Lei 8.443/1992;
9.2. com fulcro nos arts. 1º, inciso I, 16, inciso III, alíneas "a", "b" e "c", 19, caput, e 23, inciso III, da Lei 8.443/1992, julgar irregulares as contas de Antônio Carlos Gouveia Junior - EPP, Antônio Carlos Gouveia Junior e Maria Cecilia Crevatin Gouveia, e condená-los ao pagamento das quantias especificadas a seguir, atualizadas monetariamente e acrescidas dos juros de mora, calculados a partir da datas indicadas, até a data da efetiva quitação, fixando-lhes o prazo de 15 (quinze) dias, a contar da notificação do presente acórdão, para que comprovem, perante o Tribunal, o recolhimento do débito aos cofres do Fundo Nacional da Cultura, nos termos do art. 214, inciso III, alínea "a", do Regimento Interno do TCU;
	Data
	Valor

	25/06/2013
	140.000,00

	18/12/2013
	35.564,63

	9.3. aplicar aos referidos responsáveis, individualmente, a multa prevista no art. 57 da Lei 8.443/1992, no valor de R$ 20.000,00 (vinte mil reais) , fixando-lhes o prazo de 15 (quinze) dias, a contar da notificação, para que comprovem, perante o Tribunal, nos termos do art. 214, inciso III, alínea "a", do Regimento Interno do TCU, o recolhimento das dívidas ao Tesouro Nacional, atualizadas monetariamente desde a data do presente acórdão até a do efetivo recolhimento, se forem pagas após o vencimento, na forma da legislação em vigor;
		9.4. autorizar, desde logo, a cobrança judicial das dívidas, caso não atendidas as notificações, nos termos do art. 28, inciso II, da Lei 8.443/1992;
		9.5. autorizar o pagamento parcelado das dívidas, em até 36 (trinta e seis) parcelas mensais e consecutivas, nos termos do art. 26 da Lei 8.443/1992, c/c o art. 217 do Regimento Interno do TCU, fixando o vencimento da primeira parcela em 15 (quinze) dias, a contar do recebimento da notificação do acórdão, e o das demais a cada 30 (trinta) dias, devendo incidir sobre cada parcela os respectivos encargos, na forma prevista na legislação em vigor;
		9.6. alertar os responsáveis de que a falta de comprovação do recolhimento de qualquer parcela importará no vencimento antecipado do saldo devedor, nos termos do § 2º do art. 217 do Regimento Interno do TCU;
		9.7. remeter cópia da presente deliberação à Procuradoria Regional da República no Estado de São Paulo, para as providências cabíveis, nos termos do § 7º, in fine, do art. 209 do Regimento Interno do TCU;
		9.8. dar ciência da presente deliberação aos responsáveis e à Secretaria Especial de Cultura/Ministério da Cidadania.

Tomada de Contas Especial instaurada pelo Ministério da Cultura em razão de omissão no dever de prestar contas. Lei Rouanet. Edição de 4 livros de arte intitulados Coleção Artistas Coloniais Brasileiros, com textos e fotografias abordando os seguintes artistas: Antônio Francisco Lisboa (Aleijadinho), Manuel da Costa Ataíde (Ataíde), Francisco Vieira Servas (Servas) e Valentim da Fonseca e Silva (Mestre Valentim), principais representantes do Barroco e Rococó da cultura Colonial Brasileira. (nº da TCE no sistema: 838/2017).

Segunda Câmara

3. Responsáveis: Antônio Carlos Gouveia Junior (XXX.362.038-XX); Antônio Carlos Gouveia Junior - EPP (07.263.605/0001-14); Maria Cecília Crevatin Gouveia (XXX.676.388-XX).

13.1. Ministros presentes: Ana Arraes (Presidente), Augusto Nardes, Aroldo Cedraz (Relator) e Raimundo Carreiro.
13.2. Ministros-Substitutos presentes: Marcos Bemquerer Costa e André Luís de Carvalho.

ACORDAO-COMPLETO-2425157

Acórdão de Relação 9058/2020 - Segunda Câmara

Acórdão de Relação

AROLDO CEDRAZ

Adoto como parte integrante do Relatório a instrução de mérito elaborada no âmbito da Secretaria de Controle Externo de Tomada de Contas Especial (peça 84) , cuja proposta de encaminhamento contou com a anuência do corpo diretivo da referida unidade técnica (peças 85/86) , bem como do ilustre representante do MPTCU (peça 87) :
"INTRODUÇÃO
1.	Cuidam os autos de tomada de contas especial instaurada pelo Ministério da Cultura - MinC (atualmente incorporado ao Ministério da Cidadania) , em desfavor de Antônio Carlos Gouveia Junior - EPP, de Antônio Carlos Gouveia Junior e de Maria Cecilia Crevatin Gouveia - sócios administradores da empresa, conforme contrato social alterado em março de 2011 (peça 3, p. 1-5) - em virtude da não comprovação da boa e regular gestão dos recursos captados mediante incentivo fiscal da "Lei Rouanet", em face da omissão no dever de prestar contas dos recursos destinados ao Pronac 10-11400 - "Coleção Artistas Coloniais Brasileiros", aprovado e autorizado pela Portaria-MinC 333/2011 (peça 10) , permitindo a captação de recursos financeiros na forma de doações ou patrocínios (Mecenato) , conforme estipulado na Lei 8.313/1991, alterada pela Lei 9.874/1999.
HISTÓRICO
2.	A Portaria MinC 333/2011 autorizou a captação do valor de apoio, totalizando R$ 698.280,00 no período de 20/6/2011 a 31/12/2011 (peça 10) , posteriormente prorrogada para até 31/12/2013 (peças 11 e 12) , recaindo o prazo para prestação de contas até 30/1/2014  (de acordo com o § 1º do art.71 da IN-MinC 1/2012) .
3.	Foi captado pelo proponente R$ 175.564,63, conforme atestam recibos de captação, de acordo com as seguintes informações:
	Data
	Valor
	Peça

	25/06/2013
	140.000,00
	Peça 13, p. 1

	1.1.1. 18/12/2013
	35.564,63
	Peça 13, p. 2

	Total
	175.564,63
	
4.	O quadro a seguir demonstra as tentativas de o órgão instaurador para diligenciar e notificar devidamente os responsáveis acerca da omissão no dever legal de prestar contas dos recursos recebidos, requerendo a devolução dos valores ou a adoção das providências devidas. Houve também tentativas de contato com os responsáveis por telefone (peça 19) e por e-mail  (peça 18) . Como se vê do quadro, também foi feita a notificação por meio de edital publicado no Diário Oficial na União, a saber:
	Responsável
	Documento
	Emissor
	Data
	Peça
	Aviso de Recebimento
	Devolução ao remetente

	Antônio Carlos Gouveia Junior - EPP
	Diligência eletrônica
	Sefic/MinC
	2/5/2017
	Peça 14
	-
	-

	1.1.2. 
	Comunicado 301/2017
	Sefic/MinC
	8/6/2017
	Peça 20
	Peça 21
	-

	1.1.3. 
	Ofício 489/2017
	Sefic/MinC
	13/10/2017
	Peça 30
	-
	Peça 31

	1.1.4. 
	Edital DOU
	Sefic/MinC
	17/11/2017
	Peça 36
	-
	-

	Antônio Carlos Gouveia Junior
	Comunicado 303/2017
	Sefic/MinC
	8/6/2017
	Peça 24
	Peça 25
	-

	1.1.5. 
	Comunicado 304/2017
	Sefic/MinC
	8/6/2017
	Peça 26
	Peça 27
	-

	1.1.6. 
	Ofício 489/2017
	Sefic/MinC
	13/10/2017
	Peça 32
	-
	Peça 33

	1.1.7. 
	Edital DOU
	Sefic/MinC
	17/11/2017
	Peça 36
	-
	-

	Maria Cecilia Crevatin Gouveia
	Comunicado 302/2017
	Sefic/MinC
	8/6/2017
	Peça 22
	Peça 23
	-

	1.1.8. 
	Ofício 491/2017
	Sefic/MinC
	13/10/2017
	Peça 34
	-
	Peça 35

	1.1.9. 
	Edital DOU
	Sefic/MinC
	17/11/2017
	Peça 36
	-
	-

5.	A gestão empreendida no projeto foi quali¿cada como irregular devido à omissão no dever de prestar contas, conforme o Laudo Final sobre a Prestação de Contas CGARE/DEIPC/SEFIC/MinC n° 144 (peça 16) , que determinou sua reprovação e deferiu a inabilitação da proponente. A reprovação também consta do Anexo I da Portaria 353, de 7/6/2017 (peça 17) .
6.	Diante da não apresentação da prestação de contas e da consequente não demonstração da boa e regular gestão dos recursos repassados, assim como a não devolução dos recursos, instaurou-se o presente processo. Nesse sentido, no Relatório de TCE 838/2017 (peça 21) , concluiu-se que o prejuízo importa no valor original de R$ 175.564,63, valor total captado, imputando-se a responsabilidade solidária à empresa Antônio Carlos Gouveia Junior - EPP (CNPJ 07.263.605/0001-14) e a Antônio Carlos Gouveia Junior (CPF XXX.362.038-XX) e Maria Cecilia Crevatin Gouveia (CPF XXX.676.388-XX) , sócios da instituição.
7.	O Relatório de Auditoria 881/2018, da Controladoria-Geral da União (CGU) , ratificou o posicionamento do Tomador de Contas (peça 44) . Após serem emitidos o Certificado de Auditoria, o Parecer do Dirigente e o Pronunciamento Ministerial (peças 45, 46 e 47, respectivamente) , o processo foi remetido a esse Tribunal.
8.	No âmbito deste Tribunal, foi proposta a realização de citação e audiência, nos moldes da instrução inicial à peça 48:
PROPOSTA DE ENCAMINHAMENTO
25.	Diante do exposto, submetem-se os autos à consideração superior, propondo:
25.1.realizar a citação do Sr. Antônio Carlos Gouveia Junior (CPF XXX.362.038-XX) ; e da Sra. Maria Cecilia Crevatin Gouveia (CPF XXX.676.388-XX) e da empresa Antônio Carlos Gouveia Junior - EPP (CNPJ 07.263.605/0001-14) , com fundamento nos arts. 10, § 1º, e 12, incisos I e II, da Lei 8.443/1992 c/c o art. 202, incisos I e II, do Regimento Interno do TCU, para que, no prazo de quinze dias, apresentem alegações de defesa quanto à irregularidade detalhada a seguir e/ou recolham, solidariamente, aos cofres do Fundo Nacional de Cultura as quantias abaixo indicadas atualizadas monetariamente a partir das respectivas datas até o efetivo recolhimento, abatendo-se na oportunidade a quantia eventualmente ressarcida, na forma da legislação em vigor:
a) Irregularidade: não comprovação da boa e regular gestão dos recursos captados com amparo no Pronac 10-11400, decorrente da omissão no dever de prestar contas dos valores transferidos;
b) Dispositivos violados:  arts. 37, caput, e 70, parágrafo único, da Constituição Federal; art. 93 do Decreto-Lei 200/67; IN-MinC 1/2012, art. 71, §§ 1ºe 2º; e IN-MinC 1/2013, arts. 75, 78 e 90, parágrafo único;
c) Conduta: omitir-se no dever de prestar contas dos recursos captados com amparo no Pronac 10-11400, quando deveria tê-lo feito até 30/1/2014;
d) Nexo de causalidade: a conduta descrita impediu o estabelecimento do nexo causal entre as possíveis despesas efetuadas com os recursos recebidos no âmbito do projeto Pronac 10-11400, resultando em uma presunção de dano ao erário;
e.1) Culpabilidade dos responsáveis pessoa física: não há excludentes de ilicitude, de culpabilidade e de punibilidade; é razoável supor que as responsáveis tinham consciência da ilicitude de sua conduta; era exigível conduta diversa da praticada, qual seja, desincumbir-se do seu dever por meio da apresentação da prestação de contas no prazo e forma devidos;
e.2) Culpabilidade da empresa Antônio Carlos Gouveia Junior - EPP: não há excludentes de ilicitude, de culpabilidade e de punibilidade; é razoável supor que a empresa, por meio dos seus responsáveis, tinha consciência da ilicitude de sua conduta; era exigível da empresa, por meio das decisões de seus responsáveis, conduta diversa da praticada, qual seja, apresentar a prestação de contas final no prazo e forma devidos.
f) Composição do débito:
	Data
	Valor

	25/06/2013
	140.000,00

	18/12/2013
	35.564,63

Valor atualizado até 12/3/2019: R$ 241.453,31.
g) informar aos responsáveis solidários que, caso venham a ser condenados pelo Tribunal, os débitos ora apurados serão acrescidos de juros de mora, nos termos do § 1º do art. 202 do RI/TCU;
h) esclarecer aos responsáveis solidários, em obediência ao art. 12, § 2º, da Lei 8.443/1992, e ao art. 12, inciso VI, da Resolução TCU 170/2004, que o recolhimento tempestivo do débito somente saneará o processo caso seja reconhecida a sua boa-fé e não se constate outra irregularidade nas contas;
25.2.realizar a AUDIÊNCIA da Sra. Maria Cecilia Crevatin Gouveia (CPF XXX.676.388-XX) e do Sr. Antônio Carlos Gouveia Junior (CPF XXX.362.038-XX) , sócios administradores da Antônio Carlos Gouveia Junior - EPP (CNPJ 07.263.605/0001-14) , com fundamento nos arts. 10, § 1º, e 12, incisos I e III, da Lei 8.443/1992, c/c o art. 202, incisos I e III, do RI/TCU, para que, no prazo de quinze dias, apresente razões de justificativa quanto à omissão no dever de prestar contas dos recursos captados com amparo no Pronac 10-11400, cujo prazo se encerrou em 30/1/2014, da seguinte forma:
a) Irregularidade: não cumprimento do prazo originalmente estipulado para prestação de contas no âmbito do projeto Pronac 10-11400;
b) Dispositivos violados: arts. 37, caput, e 70, parágrafo único, da Constituição Federal; art. 93 do Decreto-Lei 200/67; IN-MinC 1/2012, art. 71, §§ 1ºe 2º; e IN-MinC 1/2013, arts. 75, 78 e 90, parágrafo único;
c.) Conduta: descumprir o prazo originalmente estipulado para prestação de contas dos recursos federais captados com amparo no Pronac 10-11400, que se encerrou em 30/1/2014;
d) Nexo de causalidade: a conduta adotada impediu de se comprovar o nexo entre o objeto pactuado no convênio e os recursos destinados a esse ajuste, de modo que se caracterizou a impossibilidade de se aferir a boa e regular gestão dos recursos captados com amparo no Pronac 10-11400;
e) Culpabilidade: não há excludentes de ilicitude, de culpabilidade e de punibilidade; é razoável supor que a responsável tinha consciência da ilicitude de sua conduta; era exigível conduta diversa da praticada, qual seja, desincumbir-se do seu dever por meio da apresentação da prestação de contas no prazo e forma devidos.
9.	Em cumprimento ao pronunciamento da unidade (peça 41) , de 15/3/2019 (peça 50) , foram efetuadas as citações e audiência dos responsáveis, nos moldes relatados no "Despacho de Conclusão das Comunicações Processuais" (peça 80) :
Antônio Carlos Gouveia Junior - EPP (CNPJ 07.263.605/0001-14) :
	Ofício
	Data do ofício
	Data de Recebimento do Ofício
	Nome do Recebedor do Ofício
	Observação
	Fim do Prazo para defesa

	1095/2019-TCU/SECEX-TCE (peça 54) 
	20/3/2019
	Devolvido ao remetente
 (vide AR de peça 64) 
	-
	Ofício enviado ao endereço do responsável, conforme pesquisa de endereço no Sistema da Receita Federal (peça 51) .
	-

	4696/2019-TCU/SECEX-TCE (peça 70) 
	26/6/2019
	11/7/2019
 (vide AR de peça 77) 
	Débora Lima
	Ofício recebido no endereço do responsável, conforme pesquisa de endereço no Sistema da Receita Federal (peça 81) .
	26/7/2019

Antônio Carlos Gouveia Junior (CPF XXX.362.038-XX) :
	Ofício
	Data do ofício
	Data de Recebimento do Ofício
	Nome do Recebedor do Ofício
	Observação
	Fim do Prazo para defesa

	1097/2019-TCU/SECEX-TCE (peça 55) 
	20/3/2019
	Devolvido ao remetente
 (vide AR de peça 66) 
	-
	Ofício enviado ao endereço do responsável, conforme pesquisa de endereço no Sistema da Receita Federal (peça 52) .
	-

	1098/2019-TCU/SECEX-TCE (peça 56) 
	20/3/2019
	Devolvido ao remetente
 (vide AR de peça 67) 
	-
	Ofício enviado ao endereço do responsável, conforme pesquisa em bases de dados do TCU (peça 52) .
	-

	4697/2019-TCU/SECEX-TCE (peça 71) 
	26/6/2019
	11/7/2019
 (vide AR de peça 77) 
	-
	Ofício enviado no endereço do responsável, conforme pesquisa de endereço no conforme pesquisa de endereço no Cadastro Nacional de Empresas (peça 82) .
	-

	4698/2019-TCU/SECEX-TCE (peça 72) 
	26/6/2019
	11/7/2019
 (vide AR de peça 76) 
	Ana Cláudia Custódio
	Ofício enviado no endereço do responsável, conforme pesquisa de endereço no conforme pesquisa de endereço no Cadastro Nacional de Empresas (peça 82) .
	26/7/2019

Maria Cecilia Crevatin Gouveia (CPF XXX.676.388-XX) :
	Ofício
	Data do ofício
	Data de Recebimento do Ofício
	Nome do Recebedor do Ofício
	Observação
	Fim do Prazo para defesa

	1099/2019-TCU/SECEX-TCE (peça 57) 
	20/3/2019
	Devolvido ao remetente
 (vide AR de peça 65) 
	-
	Ofício enviado ao endereço do responsável, conforme pesquisa de endereço no Sistema da Receita Federal (peça 53) .
	-

	1100/2019-TCU/SECEX-TCE (peça 58) 
	20/3/2019
	Devolvido ao remetente
1.1.10. (vide AR de peça 68) 
	-
	Ofício enviado ao endereço do responsável, conforme pesquisa em bases de dados do TCU (peça 53) .
	-

	4699/2019-TCU/SECEX-TCE (peça 73) 
	26/6/2019
	Devolvido ao remetente
 (vide AR de peça 78) 
	-
	Ofício enviado no endereço do responsável, conforme pesquisa de endereço no conforme pesquisa de endereço no Cadastro Nacional de Empresas (peça 83) .
	-

	4700/2019-TCU/SECEX-TCE (peça 74) 
	26/6/2019
	11/7/2019
 (vide AR de peça 75) 
	Ana Cláudia Custódio
	Ofício enviado no endereço do responsável, conforme pesquisa de endereço no conforme pesquisa de endereço no Cadastro Nacional de Empresas (peça 83) .
	26/7/2019

10.	 Transcorrido o prazo regimental, os responsáveis permaneceram silentes, devendo ser considerados revéis, nos termos do art. 12, §3º, da Lei 8.443/1992.
EXAME TÉCNICO
11. Preliminarmente, cumpre tecer breves considerações sobre a forma como são realizadas as comunicações processuais no TCU. A esse respeito, destacam-se o art. 179, do Regimento Interno do TCU (Resolução 155, de 4/12/2002) e o art. 4º, inciso III, § 1º, da Resolução TCU 170, de 30 de junho de 2004, in verbis:
Art. 179. A citação, a audiência ou a notificação, bem como a comunicação de diligência, farse-ão:
I - mediante ciência da parte, efetivada por servidor designado, por meio eletrônico, fac-símile, telegrama ou qualquer outra forma, desde que fique confirmada inequivocamente a entrega da comunicação ao destinatário;
II - mediante carta registrada, com aviso de recebimento que comprove a entrega no endereço do destinatário;
III - por edital publicado no Diário Oficial da União, quando o seu destinatário não for localizado
 (...) 
Art. 3º As comunicações serão dirigidas ao responsável, ou ao interessado, ou ao dirigente de órgão ou entidade, ou ao representante legal ou ao procurador constituído nos autos, com poderes expressos no mandato para esse fim, por meio de:
I - correio eletrônico, fac-símile ou telegrama;
II - servidor designado;
III - carta registrada, com aviso de recebimento;
IV - edital publicado no Diário Oficial da União, quando o seu destinatário não for localizado, nas hipóteses em que seja necessário o exercício de defesa".
Art. 4º. Consideram-se entregues as comunicações:
I - efetivadas conforme disposto nos incisos I e II do artigo anterior, mediante confirmação da ciência do destinatário;
II - realizadas na forma prevista no inciso III do artigo anterior, com o retorno do aviso de recebimento, entregue comprovadamente no endereço do destinatário;
III - na data de publicação do edital no Diário Oficial da União, quando realizadas na forma prevista no inciso IV do artigo anterior.
§ 1º O endereço do destinatário deverá ser previamente confirmado mediante consulta aos sistemas disponíveis ao Tribunal ou a outros meios de informação, a qual deverá ser juntada ao respectivo processo.
 (...) 
12.	 Bem se vê, portanto, que a validade da citação via postal não depende de que o aviso de recebimento seja assinado pelo próprio destinatário da comunicação, o que dispensa, no caso em tela, a entrega do AR em "mãos próprias". A exigência da norma é no sentido de o Tribunal verificar se a correspondência foi entregue no endereço correto, residindo aqui a necessidade de certeza inequívoca. 
13.	 Não é outra a orientação da jurisprudência do TCU, conforme se verifica dos julgados a seguir transcritos:
São válidas as comunicações processuais entregues, mediante carta registrada, no endereço correto do responsável, não havendo necessidade de que o recebimento seja feito por ele próprio (Acórdão 3648/2013-TCU-Segunda Câmara, Relator Ministro JOSÉ JORGE) ;
É prescindível a entrega pessoal das comunicações pelo TCU, razão pela qual não há necessidade de que o aviso de recebimento seja assinado pelo próprio destinatário. Entregandose a correspondência no endereço correto do destinatário, presume-se o recebimento da citação. (Acórdão 1019/2008-TCU-Plenário, Relator Ministro BENJAMIN ZYMLER) ;
As comunicações do TCU, inclusive as citações, deverão ser realizadas mediante Aviso de Recebimento - AR, via Empresa Brasileira de Correios e Telégrafos, bastando para sua validade que se demonstre que a correspondência foi entregue no endereço correto. (Acórdão 1526/2007-TCU-Plenário, Relator Ministro AROLDO CEDRAZ) .
14.	 A validade do critério de comunicação processual do TCU foi referendada pelo Supremo Tribunal Federal, nos termos do julgamento do MS-AgR 25.816/DF, por meio do qual se afirmou a desnecessidade da ciência pessoal do interessado, entendendo-se suficiente a comprovação da entrega do "AR" no endereço do destinatário:
EMENTA: AGRAVO REGIMENTAL. MANDADO DE SEGURANÇA. DESNECESSIDADE DE INTIMAÇÃO PESSOAL DAS DECISÕES DO TRIBUNAL DE CONTAS DA UNIÃO. ART. 179 DO REGIMENTO INTERNO DO TCU. INTIMAÇÃO DO ATO IMPUGNADO POR CARTA REGISTRADA, INICIADO O PRAZO DO ART. 18 DA LEI nº 1.533/51 DA DATA CONSTANTE DO AVISO DE RECEBIMENTO. DECADÊNCIA RECONHECIDA. AGRAVO IMPROVIDO.
O envio de carta registrada com aviso de recebimento está expressamente enumerado entre os meios de comunicação de que dispõe o Tribunal de Contas da União para proceder às suas intimações.
O inciso II do art. 179 do Regimento Interno do TCU é claro ao exigir apenas a comprovação da entrega no endereço do destinatário, bastando o aviso de recebimento simples.
15.	 No caso vertente, a citação de cada um dos responsáveis se deu de forma bastante zelosa (vide parágrafo 9 acima e peça 80) , visto que:
a) no caso de Antônio Carlos Gouveia Junior - EPP CNPJ 07.263.605/0001-14) , o ofício de citação (peça 70) foi enviado ao endereço constante no sistema CNPJ da Receita (peça 81) , restando comprovada a entrega nesta localidade, conforme AR (peça 77) ;
b) no caso de Antônio Carlos Gouveia Junior (CPF XXX.362.038-XX) , após a devolução de ofício enviado a seu endereço constante no sistema CPF da Receita (peças 52, 55 e 66) , procedeu-se com a busca em outras bases de dados públicas, tendo-se obtido sucesso em realizar a sua citação no endereço constante da base de dados Cadastro Nacional de Empresas - CNE (peça 82) , conforme prova AR do ofício citatório enviado a este endereço (peças 72 e 76) ;
c) no caso de Maria Cecilia Crevatin Gouveia (CPF XXX.676.388-XX) , após a devolução de ofício enviado a seu endereço constante no sistema CPF da Receita (peças 53, 57 e 65) , procedeu-se com a busca em outras bases de dados públicas, tendo-se obtido sucesso em realizar a sua citação no endereço constante da base de dados Cadastro Nacional de Empresas - CNE (peça 83) , conforme prova AR do ofício citatório enviado a este endereço (peças 74 e 75) .
16.	 Nos processos do TCU, a revelia não leva à presunção de que seriam verdadeiras todas as imputações levantadas contra os responsáveis, diferentemente do que ocorre no processo civil, em que a revelia do réu opera a presunção da verdade dos fatos narrados pelo autor. Dessa forma, a avaliação da responsabilidade do agente não pode prescindir da prova existente no processo ou para ele carreada. 
17.	 Ao não apresentar sua defesa, os responsáveis deixaram de produzir prova da regular aplicação dos recursos sob sua responsabilidade, em afronta às normas que impõem aos gestores públicos a obrigação legal de, sempre que demandados pelos órgãos de controle, apresentar os documentos que demonstrem a correta utilização das verbas públicas, a exemplo do contido no art. 93 do Decreto-Lei 200/67: "Quem quer que utilize dinheiros públicos terá de justificar seu bom e regular emprego na conformidade das leis, regulamentos e normas emanadas das autoridades administrativas competentes." 
18.	 Mesmo as alegações de defesa não sendo apresentadas, considerando o princípio da verdade real que rege esta Corte, procurou-se buscar, em manifestações dos responsáveis na fase interna desta Tomada de Contas Especial, se havia algum argumento que pudesse ser aproveitado a seu favor. 
19.	 No entanto, os responsáveis não se manifestaram na fase interna, não havendo, assim, nenhum argumento que possa vir a ser analisado e posteriormente servir para afastar as irregularidades apontadas.
20.	 Vale ressaltar que a pretensão punitiva do TCU, conforme Acórdão 1441/2016-TCU-Plenário, que uniformizou a jurisprudência acerca dessa questão, subordina-se ao prazo geral de prescrição indicado no art. 205 do Código Civil, que é de 10 anos, contado da data de ocorrência da irregularidade sancionada, nos termos do art. 189 do Código Civil, sendo este prazo interrompido pelo ato que ordenar a citação, a audiência ou a oitiva do responsável. No caso em exame, não ocorreu a prescrição, uma vez que a omissão da prestação de contas ocorreu em 30/1/2015 e o ato de ordenação da citação ocorreu em 21/2/2019.
21.	 Em se tratando de processo em que a parte interessada não se manifestou acerca das irregularidades imputadas, não há elementos para que se possa efetivamente aferir e reconhecer a ocorrência de boa-fé na conduta dos responsáveis, podendo este Tribunal, desde logo, proferir o julgamento de mérito pela irregularidade das contas, conforme nos termos dos §§ 2º e 6º do art. 202 do Regimento Interno do TCU. (Acórdão 2064/2011-TCU-Primeira Câmara (relator: Ubiratan Aguiar) , 6.182/2011-TCU-1a Câmara (relator: Weber de Oliveira) , 4.072/2010-TCU-1a Câmara (Relator: Valmir Campelo) , 1.189/2009-TCU-1a Câmara (Relator: Marcos Bemquerer) , 731/2008-TCU-Plenário (Relator: Aroldo Cedraz) .
22.	 Dessa forma, os responsáveis devem ser considerados revéis, nos termos do art. 12, §3º, da Lei 8.443/1992, devendo as contas serem julgadas irregulares, condenando-os solidariamente ao débito apurado e aplicando-lhes a multa prevista no art. 57 da Lei 8.443/1992.
23.	 Ainda, tendo em vista que a Sra. Maria Cecilia Crevatin Gouveia (CPF XXX.676.388-XX) e o Sr. Antônio Carlos Gouveia Junior (CPF XXX.362.038-XX) foram omissos e não cumpriram o prazo originalmente estipulado para prestação de contas do projeto deveria também ser aplicada a eles a multa prevista no art. 58, inciso I da Lei 8.443/1992.
24. Todavia, quanto à possibilidade de aplicação cumulativa das multas dos arts. 57 e 58, inciso I, da Lei 8.443/92, ainda que seja adequada a realização de citação e audiência do responsável, por força do disposto no art. 209, §4º, do RI/TCU, o Tribunal reconhece que existe relação de subordinação entre as condutas de "não comprovação da aplicação dos recursos" e de "omissão na prestação de contas", sendo a primeira consequência da segunda, o que enseja, na verificação das duas irregularidades, a aplicação da multa do art. 57, com o afastamento da multa do art. 58, inciso I, em atenção ao princípio da absorção (Acórdão 9579/2015-TCU-Segunda Câmara, Relator Vital do Rêgo; Acórdão 2469/2019-TCU-Primeira Câmara, Relator Augusto Sherman) .
25.	 Conforme leciona Cezar Bitencourt (Tratado de Direito Penal: parte geral - 8 Ed. - São Paulo: Saraiva, 2003. Pg.565) , na absorção, " (...) a pena do delito mais grave absorve a pena do delito menos grave, que deve ser desprezada". No caso concreto, a "omissão no dever de prestar contas", embora seja uma irregularidade autônoma, funciona como fase ou meio para a consecução da "não comprovação da aplicação dos recursos", havendo clara relação de interdependência entre essas condutas. Dessa forma, recaindo a duas ocorrências num mesmo gestor, deve prevalecer a pena do delito mais grave, qual seja, a multa do art. 57 da Lei 8.443/92.
CONCLUSÃO
26.	 Diante da revelia de Antônio Carlos Gouveia Junior - EPP (CNPJ 07.263.605/0001-14) , Maria Cecilia Crevatin Gouveia (CPF XXX.676.388-XX) e Antônio Carlos Gouveia Junior (CPF XXX.362.038-XX) e inexistindo nos autos elementos que permitam concluir pela ocorrência de boa-fé ou de outros excludentes de culpabilidade nas condutas pessoais e dos dirigentes, propõe-se que suas contas sejam julgadas irregulares e que sejam condenadas em débito, além da multa prevista no art. 57 da Lei 8.443/92.
PROPOSTA DE ENCAMINHAMENTO
27.	 Diante do exposto, submetemos os autos à consideração superior, propondo ao Tribunal:
a) considerar revéis Antônio Carlos Gouveia Junior - EPP (CNPJ 07.263.605/0001-14) , Maria Cecilia Crevatin Gouveia (CPF XXX.676.388-XX) e Antônio Carlos Gouveia Junior (CPF XXX.362.038-XX) , para todos os efeitos, dando-se prosseguimento ao processo, com fulcro no art. 12, § 3º, da Lei n. 8.443/92;
b) julgar irregulares, nos termos dos arts. 1º, inciso I, 16, inciso III, alínea "a", § 2º, da Lei 8.443/1992 c/c os arts. 19 e 23, inciso III, da mesma Lei, e com arts. 1º, inciso I, 209, inciso I, 210 e 214, inciso III, do Regimento Interno/TCU, as contas de Antônio Carlos Gouveia Junior - EPP (CNPJ 07.263.605/0001-14) , Maria Cecilia Crevatin Gouveia (CPF XXX.676.388-XX) e Antônio Carlos Gouveia Junior (CPF XXX.362.038-XX) , condenando-os, solidariamente, ao pagamento da importância a seguir especificada, atualizada monetariamente e acrescida dos juros de mora, calculada a partir da data discriminada até a data do efetiva quitação do débito, fixando-lhe o prazo de quinze dias, para que comprovem, perante o Tribunal, o recolhimento das referidas quantias aos Fundo Nacional de Cultura, nos termos do art. 23, inciso III, alínea "a", da citada lei;
	Data
	Valor

	25/06/2013
	140.000,00

	18/12/2013
	35.564,63

c) aplicar a Antônio Carlos Gouveia Junior - EPP (CNPJ 07.263.605/0001-14) , Maria Cecilia Crevatin Gouveia (CPF XXX.676.388-XX) e Antônio Carlos Gouveia Junior (CPF XXX.362.038-XX) ,  individualmente, a multa prevista no art. 57 da Lei 8.443/1992 c/c o art. 267 do RI/TCU, fixando-lhe o prazo de quinze dias, a contar da notificação, para que comprove (m) , perante o Tribunal (art. 214, III, a, do Regimento Interno do TCU) , o recolhimento da dívida aos cofres do Tesouro Nacional, atualizada monetariamente desde a data do acórdão que vier a ser proferido por este Tribunal até a do efetivo recolhimento, se pagas após o vencimento, na forma da legislação em vigor;
d) autorizar, desde logo, a cobrança judicial das dívidas, caso não atendidas a notificação, na forma do disposto no art. 28, inciso II, da Lei 8.443/1992;
e) autorizar também, desde logo, se requerido, com fundamento no art. 28, inciso I, da Lei 8.443, de 1992 c/c o art. 217, §§ 1º e 2º do Regimento Interno, o parcelamento da (s) dívida (s) em até 36 parcelas, incidindo sobre cada parcela, corrigida monetariamente, os correspondentes acréscimos legais fixando- lhe o prazo de quinze dias, a contar do recebimento da notificação, para comprovar perante o Tribunal o recolhimento da primeira parcela, e de trinta dias, a contar da parcela anterior, para comprovar os recolhimentos das demais parcelas, devendo incidir sobre cada valor mensal, atualizado monetariamente, os juros de mora devidos, no caso do débito, na forma prevista na legislação em vigor, alertando os responsáveis de que a falta de comprovação do recolhimento de qualquer parcela importará o vencimento antecipado do saldo devedor, nos termos do § 2º do art. 217 do Regimento Interno deste Tribunal;
f) enviar cópia do Acórdão a ser prolatado, bem como do Relatório e do Voto que o fundamentarem ao Procuradoria da República no Estado de São Paulo, nos termos do § 3º do art. 16 da Lei 8.443/1992 c/c o § 7º do art. 209 do Regimento Interno do TCU, para adoção das medidas cabíveis;
g) enviar cópia do Acórdão que vier a ser proferido ao Ministério da Cidadania e aos responsáveis, para ciência, informando que a presente deliberação, acompanhada do Relatório e do Voto que a fundamenta, está disponível para a consulta no endereço www.tcu.gov.br/acordaos, além de esclarecer que, caso requerido, o TCU poderá fornecer sem custos as correspondentes cópias, de forma impressa.
h) informar a Maria Cecilia Crevatin Gouveia (CPF XXX.676.388-XX) e a Antônio Carlos Gouveia Junior (CPF XXX.362.038-XX) que, caso se demonstre, por via recursal, a correta aplicação dos recursos, mas não se justifique a omissão da prestação de contas, o débito poderá ser afastado mas permanecerá a irregularidade das contas, dando-se ensejo à aplicação da multa prevista no art. 58, inciso I, da Lei 8.443/1992.
	É o Relatório.

não há.

Subprocurador-Geral Lucas Rocha Furtado.

TOMADA DE CONTAS ESPECIAL. LEI 8.313/1991 (LEI ROUANET). NÃO COMPROVAÇÃO DA BOA E REGULAR APLICAÇÃO DOS RECURSOS CAPTADOS MEDIANTE INCENTIVO FISCAL. OMISSÃO NO DEVER DE PRESTAÇÃO DE CONTAS. CITAÇÃO. REVELIA. CONTAS IRREGULARES COM DÉBITO E MULTA.

TOMADA DE CONTAS ESPECIAL (TCE)

Trata-se de processo de Tomada de Contas Especial instaurada pelo então Ministério da Cultura, em desfavor de Antônio Carlos Gouveia Junior - EPP, Antônio Carlos Gouveia Junior e Maria Cecilia Crevatin Gouveia - sócios administradores da empresa, tendo em vista a omissão no dever de prestar contas dos valores destinados ao Projeto Pronac 10-11400 - "Coleção Artistas Coloniais Brasileiros", referente à captação de recursos financeiros na forma de doações ou patrocínios (Mecenato) , mediante incentivo fiscal da "Lei Rouanet", totalizando R$ 175.564,63.
2.	Remetido o processo ao Tribunal, foi promovida a regular citação dos responsáveis, que não compareceram aos autos para apresentar alegações de defesa, deixando transcorrer in albis o prazo regimental para o recolhimento do débito ou apresentação das alegações de defesa com a documentação apta a comprovar a legalidade na aplicação dos valores captados.
3.	Assim, devem ser considerados revéis, dando-se prosseguimento ao processo, de conformidade com o art. 12, § 3º, da Lei 8.443/1992. 
4.	Tendo em vista as revelias e a comprovada omissão no dever constitucional e legal de comprovar a boa e regular aplicação dos recursos captados mediante incentivo fiscal, a unidade técnica propõe, em síntese, o julgamento pela irregularidade das contas, a condenação em débito e a aplicação de multa.
5.	Com razão a unidade instrutiva, que abordou, com bastaste propriedade, todas as questões necessárias ao deslinde do feito, esgotando a análise da matéria e tornando, por conseguinte, desnecessária a adução de considerações adicionais.
6.	Sendo assim, acolho como razões de decidir os argumentos oferecidos, cujas conclusões contaram com a anuência do ilustre representante do MPTCU. 
7.	Peço vênias apenas para acrescentar aos fundamentos legais para o julgamento pela irregularidade das contas as alíneas "b" e "c", inciso III, art. 16, da Lei 8.443/1992, que se amoldam ao caso em tela, considerando o descumprimento das normais legais que regem a captação dos referidos recursos e o dano ao erário, comprovadamente configurados, conforme diversos julgados desta Corte de Contas (Acórdão 1601/2019-TCU-Plenário; 1.642/2019, 10.687/2018 e 7.924/2018, da 2ª Câmara) .
8.	Nesse contexto, destaco que há jurisprudência pacífica no âmbito desta Corte de Contas no sentido de que, ex vi do art. 70, parágrafo único, da Constituição Federal, e do art. 93 do Decreto-lei nº 200/1967, o ônus de comprovar a regularidade integral na aplicação dos recursos públicos compete ao gestor, por meio de documentação consistente, que demonstre cabalmente os gastos efetuados, bem assim o nexo causal entre estes e os recursos públicos, o que não ocorreu no presente caso.
9.	O encaminhamento proposto se encontra em conformidade com a jurisprudência da Corte, no sentido de que os patrocínios recebidos ao amparo da Lei de Incentivo à Cultura são recursos públicos federais originários de renúncia tributária da União, o que faz incidir sobre o captador dos recursos o dever constitucional de prestar contas do seu uso (Acórdão 2076/2011-TCU-Plenário, 5.097/2014-1ª Câmara, 4.028/2010-2ª Câmara) .
10.	Por fim, deve ser autorizado, desde já, se solicitado, o parcelamento do débito, bem assim a respectiva cobrança judicial, caso não atendidas as notificações.
11.	Outrossim, como alvitrado, faz-se necessária a remessa de cópia da deliberação a ser proferida, ao órgão regional da Procuradoria da República no Estado de São Paulo, para as providências cabíveis, ex vi do § 7o, in fine, do art. 209 do Regimento Interno do TCU.
	Ante o exposto, VOTO por que seja adotada a deliberação que ora submeto ao Colegiado.
TCU, Sala das Sessões Ministro Luciano Brandão Alves de Souza, em 2 de junho de 2020.
AROLDO CEDRAZ 
Relator